臺灣臺南地方法院民事判決　　　　　　　　　　　　　 九十二年度簡上字一七九號
　　上　訴　人　己○○
　　　　　　　　子○○
　　　　　　　　丙○○
　　　　　　　　戊○○
　　　　　　　　丑○○
　　　　　　　　巳○○○
　　　　　　　　辛○○
　　　　　　　　寅○○
　　　　　　　　壬○○
　　　　　　　　庚○○
　　　　　　　　癸○○
　　　　　　　　辰○○
　　　　　　　　乙○○
　　　　　　　　丁○○
　　兼　共　同
　　訴訟代理人　卯○○　　　住.
　　被 上訴 人　甲○○　　　.
　　訴訟代理人　許永明律師
右當事人間請求返還土地事件，上訴人對於民國九十二年十月二十一日本院台南簡易
庭九十一年度南簡字第九七六號第一審判決提起上訴，經本院於民國九十三年三月十
六日言詞辯論終結，判決如左：
    主  　　文
上訴駁回。
第二審訴訟費用由上訴人負擔。
    事  　　實
甲、上訴人方面：
  一、聲明：
　　（一）原判決廢棄。
　　（二）被上訴人在第一審之訴及假執行聲請均駁回。
　二、陳述：除與原判決記載相同者，茲引用之外，補稱：
　　（一）被上訴人主張坐落台南縣仁德鄉○○○段三一九之三地號土地（下稱系爭
          土地）係向前地主李基萬購買而得，並登記在其名下。經查系爭土地係屬
          農業用地（經民國六十九年一月二日編定都市計畫），登記買賣移轉必須
          申請「農業用地作農業使用證明書」方得移轉，依該「農地證明書」核發
          辦法（八十九年十二月二十六日公布）第十條，農業用地編定前已有祖墳
          者，經具證明文件得認定該農業用地作農業使用，而得核發證明書，該祖
          墳是上訴人祖先，在民國前一年就已葬於此，業經七十七年重修，再查被
          上訴人於九十年四月四日第一次向仁德鄉公所申請「農地證明書」，經同
          年四月十八日會勘後，在同年五月八日駁回其申請，駁回理由：有祖墳（
          此有九十二年十月七日被上訴人所提出之照片為證）。九十年五月十五日
          再次向仁德鄉公所提出申請，經同年五月十八日會勘後，於同年五月三十
          一日獲得核發「農用證明書」，在墳墓仍存在之情況下，為何能核准？此
          經向台南縣政府政風室檢舉，查知核准理由書上未列「墳墓」實情。上訴
          人卯○○遂以偽造文書罪向台南地檢署告發，此案目前正由南檢玲忠發查
          ００一四九八字第三一九九二號偵辦中。此張「農地證明書」是由買方（
          被上訴人）所申請提出，在此土地買賣登記案件，應視為非善意第三人，
          依八十九年（八九）農企字第八九０一四二九九七號函及土地登記規則第
          一百四十四條第一項，均得以撤銷該「農地證明書」及塗銷登記，是以原
          判決得廢棄。
　　（二）查判決文被上訴人在庭上，法官問證人出賣系爭土地給你時，是否有到現
          場查看？被上訴人證稱：「當時土地上長滿雜草，根本進不去」，顯示被
          上訴人當初欲購買系爭土地時（八十九年十二月），曾到過系爭土地，又
          證稱「不知道有墳墓」，是未盡責查看，或謂「不知道」就可推卸責任之
          詞，再查證人李基萬證稱：「我在拍賣取得的時候，我不知道上面有墳墓
          ，因為土地上雜草很多，墳墓設在角落，也沒有很注意」，此證詞明顯指
          出李基萬在拍定後（七十五年五月四日）到過現場，且到過墳墓所在位置
          ，否則其為何只看見低於膝蓋之雜草，未見隆起於地面二公尺高，面積十
          五平方公尺如此大之墳墓，又知道墳墓設在角落，可謂其知道墳墓存在。
          又證稱「當時只是在路邊看過該筆土地，根本進不去，而且當時雜草很多
          ，沒有走到後面去」，此係敘述七十五年五月拍定後去查看之情景，與前
          述被上訴人欲買系爭土地時所謂當時土地長滿雜草，兩者時空背景不同，
          判決文稱「相符」是錯誤判斷，原判決應廢棄。
　　（三）再查，依被上訴人所提出之買賣契約，土地交易金額約新台幣（下同）八
          百萬元，如此巨大金額交易，竟謂沒有去查看系爭土地，不合常理且違背
          善良風俗習慣，系爭土地上墳墓乃是位於土地中段，且隆起於地面二公尺
          高，面積十五平方公尺之建物，它不需要專業知識或特殊儀器才能探知位
          置之地上建物，是故被上訴人和李基萬皆到過系爭土地，證稱不知道有墳
          墓，乃是其欲推卸責任之詞，又九十二年十月七日法官問李基萬「是否有
          跟原告說上面有墳墓存在？李基萬答（證人不語）」，且雙手不知所措發
          抖，由此可顯示，證人李基萬出賣系爭土地時，曾告訴被上訴人系爭土地
          有墳墓一事，原判決應廢棄。
　　（四）繼查，被上訴人證稱八十七年間只向訴外人李基萬租用（如圖示斜線部份
          ）靠馬路邊長約十五公尺、寬約二公尺之土地作為其預拌混凝土車停車場
          之用，乃是兩造相互符合之證稱，有照片為證其乃說謊，如此小之土地何
          以停約十輛之預拌混凝土車停車場，根本不可能，此證稱是被上訴人和李
          基萬套好相附和之言辭，應不予採信，原判決應廢棄。
　　（五）系爭土地墳墓經七十五年訴外人李基萬拍定後到九十年六月移轉到被上訴
          人名下前，十六年來皆和平共處，應視其合法佔有地上權，判決文證明訴
          外人李基萬無權處分系爭土地墳墓以北土地，被上訴人購買訴外人李基萬
          權利，則訴外人李基萬其應盡之義務，理當概括承受，因權利和義務是並
          行的。
　　（六）依九十二年十月七日被上訴人在辯論庭上陳稱：「伊向李基萬買系爭土地
          時，當時土地長滿雜草，根本進不去」，依此推斷被上訴人是有看到雜草
          ，但不表示「沒有看到墳墓」，再依同日被上訴人所呈附之照片－第四張
          ，可看出系爭土地上果樹分明，地上並無進不去之雜草，此即印證上訴人
          在九十二年二月三日所提出之上訴理由補充狀第一條第六行所陳述：當地
          有位「王姓人士在系爭土地上長期整理，因此地上並無進不去雜草。被上
          訴人租用牛稠子三一九之五地號土地使用，它與系爭土地間並無任何障礙
          物或圍牆，三一九之五號土地是由系爭土地分割出去，站在兩地任何角落
          皆可看到隆起之墳墓，被上訴人不知道有「墳墓」，乃是意圖推卸責任之
          不實陳述。
　　（七）系爭土地於五十七年四月二十二日前為顏水龍所有，五十八年移轉予顏文
          福名下。證人方林福於九十二年三月十一日在辯論庭上證稱「當時因急需
          用錢，遂於七十三年一月十二日請代書向金主借錢，並言明系爭土地墳墓
          以北土地不在借貸範圍內」，此顯示方林福並未以系爭土地全部抵押借貸
          ，此部份於九十二年八月二十八日原審曾去函歸仁地政事務所調閱相關資
          料，但因超過十五年已銷毀，無法查證。再以當時地價，一千三百餘坪土
          地，其中有四百坪為建築用地，其價值就超過四百萬元，借貸四百萬元，
          算是未借足金額。
　　（八）七十七年上訴人巳○○○、乙○○、顏林富（顏文福之妻）重修祖墳，風
          水工人王桂花表示風水工程做了月餘才完工，其間曾碰到前手李基萬來系
          爭土地，但他並未表示異議。
　　（九）依系爭土地之「審查－異動索引」，顯示系爭土地在被上訴人買下前兩個
          月，也就是在八十九年十月六日曾遭法院「查封」，如此地上使用情形和
          地上物一目了然，被上訴人和前手李基萬在庭上所陳不知道有「墳墓」一
          事，皆是串通好之不實陳述，能說他們是受簽約保護之善意第三人嗎？
    （十）被上訴人所申請之「農地農用證明書」，其仁德鄉公所之現場會勘記錄，
          依台南縣政府政風室所函，包括九十二年六月十日和二十日兩函可看出勘
          查記錄表記載，明顯與事實不符，第一次勘查記載有「墳墓」，而第二次
          卻未記載，偽造文書證據非常明確。
　（十一）被上訴人欲購買系爭土地時，其認為系爭土地是前手經法院拍賣而來，雖
          然地上有他人祖墳，土地該不會有問題，並認為登記後就有權「趕走祖墳
          」，遂和前手訂立買賣契約，依強制執行法第六十九條前手李基萬明知有
          其該負之責任，沒有解決就賣給別人，又謊稱不知道，亦非屬善意第三人
          ，而被上訴人明知前手有責任，卻謊稱前手沒告訴他，目的是為前手「脫
          責」，能說他是善意第三人嗎？
  （十二）被上訴人認信賴地政機關之登記，而以市價七百八十一萬元向前手買下共
          約七百坪之三筆土地，其中一筆牛稠子段三一八之四地號土地，面臨十五
          米實全福路，其價值絕非一坪一萬一千元之行情而已，該地斜對面馬路邊
          ，當時有成交二萬一千元（每坪）之記錄，而此區段行情每坪約為兩萬元
          ，被上訴人認為買的價錢是市價，是有所隱瞞，前手李基萬以如此低之價
          格賣給被上訴人，顯然是以系爭土地作為附買之條件，因系爭土地是一無
          通路之「袋地」，無人願意承買，且地上還有他人祖墳之土地問題，為求
          脫手，只好以低價售予被上訴人。
　（十三）被上訴人於九十年五月八日知道無登記文件無法登記，同月十七日鄉公所
          協調又不成立，眼看土地價款最後一期即將到期，登記文件又申請不到，
          如要取消買賣合約，已付價款要被充作違約金沒收，在不甘損失下挺而走
          險，依此偽造文書之理由非常明確。
　（十四）系爭土地於六十五年間，顏文福出售三分之二所有權後，卯○○和母親便
          在墳墓以北之土地以木板和網子圍起來，作為權利範圍之主張和區隔，前
          手李基萬於七十五年五月拍定後，隔天便去查看知有兩座祖墳，依此印證
          他在九十二年十月七日在庭上證稱：「當時拍賣土地是包括墳墓在內的」
          ，顯然他是有去查看系爭土地，且走過木板圍牆，並確定土地範圍，如未
          走過圍牆則又和地籍圖之範圍不符，坪數又好像差很多，因此前手李基萬
          當時即已知土地有問題，不然同一所有權人為何土地要區隔？也因此十五
          年來都未處理土地。
　（十五）被上訴人所提出之「不動產買賣契約書」是一宗違反善良風俗習慣之買賣
          契約，被上訴人買後要申請調解土地糾紛，不成立又要上法院打官司，登
          記文件又要以「不法」手段，冒著背負刑責可能，才能取得，更何況土地
          又沒有「通路」，被上訴人買的如此辛苦，又沒有急需用系爭土地不可之
          理由，若非有不可告人企圖外，能說他是一個純粹相信地政機關之登記而
          買賣登記之善意第三人嗎？
  （十六）依九十二年十月七日被上訴人在辯論庭上陳稱：「伊向李基萬購買系爭土
          地時，並不知道土地有墳墓存在，且當時購買系爭土地時土地長滿雜草，
          根本進不去」。依上述可得證明：被上訴人在訂定「土地買賣契約」即八
          十九年十二月八日前，曾經去過系爭土地，因為想購買所以才去查看地上
          情形，否則，怎麼知道當時系爭土地長滿雜草？至於「土地長滿雜草，進
          不去」是不實之陳述，因該系爭土地十幾年來，都由一位當地居民「王先
          生」在此飼養雞、鴨、鵝、家禽和種植一些果樹，被上訴人也認識，土地
          一直都被整理的很乾淨，少有雜草，直到九十年六月被上訴人登記過後，
          用鐵網圍起來，才未繼續整理土地。依一般正常買賣過程，是先查看土地
          範圍、地上情形、有無占有情況，然後再談價格、付款方式，一切都底定
          了才簽買賣契約。依此上訴人主張被上訴人於八十九年十二月八日前到過
          系爭土地，且知墳墓存在之事實，應非虛言。
　（十七）查九十年四月十八日仁德鄉公所欲會勘被上訴人申請之系爭土地「農業用
          地證明書」前幾天，鄰地農婦地主黃錦雀向上訴人己○○告知，系爭土地
          好像有人要買賣，且過幾天要來會勘，於是上訴人己○○於當晚即持顏文
          福與方林福之不動產買賣契約書和保留地切結書至被上訴人家中向被上訴
          人主張權利和範圍，希望他能和前手解決之後再買賣登記。
　　　　　也依此被上訴人在申請案被駁回後，於當年五月十七日申請調解。
          （十八）依上所述，可得知如下合理之推論：
  　　１、被上訴人在九十年四月十八日前已知系爭土地有上訴人祖先未出售之保留
          地和祖墳存在。
　　　２、再依被上訴人所提出之「不動產買賣契約書」，其付款時間，斯時還有四
          月三十日和五月三十一日兩期未付。惟被上訴人卻繼續付款，顯示和前手
          李基萬已就墳墓一事達成協議，依買賣契約第十一條所述，由被上訴人負
          責解決。依此被上訴人陳稱「不知道有墳墓」，乃是假的不知道。依民法
          第三百五十六條規定，則視為承認其所受領之物，亦即承認墳墓存在一事
          。又被上訴人如真的不知道有墳墓，則依正常交易行為，理應止付四月三
          十日和五月三十一日兩期款項。但被上訴人卻沒有依民法第三百六十八條
          拒絕支付該二期款項，顯然被上訴人是「假的不知道」。
　　　３、再查九十年五月八日被上訴人前揭農業用地證明書申請案，因系爭土地上
          有系爭墳墓而遭駁回後，沒有向前手李基萬尋求共同解決墳墓一事，顯然
          在「土地買賣」中簽約時，已知墳墓存在，且達成協議，由被上訴人負責
          排除解決。
　　　４、在九十年四月十八日仁德鄉公所會勘當日，上訴人己○○，亦曾至系爭土
          地上拍照存證，包括牛稠子段三一九－三、三一八－四、三一八－八等三
          筆土地上情形。
　　　５、依上所述，被上訴人顯然買賣登記前，已經知道系爭土地上墳墓存在之事
          實，卻仍買賣登記，顯為惡意第三人，非原審判決所謂「善意第三人」。
　（十九）土地法第四十三條所謂「依本法所為之登記，有絕對之效力」，係為保護
          因信賴登記取得土地權利之第三人而設，倘第三人於訂立買賣契約時，雖
          屬善意，但於辦妥登記取得權利前，如已知登記有無效或得撤銷之原因，
          而仍執意為登記，即難認其為信賴登記之第三人，應不受土地法第四十三
          條之保護（最高法院八十九年台上字第一一六五號判決可參照），準此，
          本件被上訴人姑不論於訂立買賣契約時知否系爭土地存有墳墓，但至遲於
          九十年六月十一日辦理系爭土地移轉登記前之九十年五月十七日在仁德鄉
          調解委員會調解時，上訴人已將系爭土地墳墓以北土地仍屬上訴人所有之
          事實充分告知被上訴人，惟被上訴人仍執意繼續移轉登記，依上揭最高法
          院判決意旨，被上訴人顯非信賴登記之善意第三人，自不應受土地法第四
          十三條之保護，原審法院判決第七頁倒數第二行謂：原告（被上訴人）於
          九十年五月十七日向台南縣仁德鄉調解委員會聲請調解，已在系爭土地買
          賣成立（八十九年十二月八日）之後，是被告（上訴人）所舉此部分情事
          ，亦無法證明原告（被上訴人）於買賣之初，早已知悉系爭土地上墳墓以
          北之區域尚有所有權誰屬之紛爭乙節，而難採信云云，自有誤會。
　三、證據：除援用第一審所提證據外，補提農業用地作農業使用認定及核發證明辦
      法、台南縣歸仁地政事務所審查＜＜異動索引＞＞、台南縣政府政風室函文影
      本、土地登記謄本為證。
乙、被上訴人方面：
　一、聲明：求為判決駁回上訴。
　二、陳述：除與原判決記載相同者，茲引用之外，補稱：
　　（一）依據土地法第四十三條規定：「依本法所為之登記，有絕對效力」，係為
          保護第三人起見，將登記事項賦予絕對真實之公信力。而本件被上訴人係
          信賴地政機關之登記以市價七百八十一萬元向訴外人李基萬購買坐落台南
          縣仁德鄉○○○段三一八之四、三一八之八、三一九之三等三筆土地所有
          權全部，且訴外人李基萬取得該三筆土地之原因係由法院拍賣得標而來，
          在法律上係善意第三人，已不必繼受其取得土地所有權之前，土地所有人
          與前手間之約定拘束，既然自法院拍賣取得土地之訴外人李基萬不必繼受
          其前手間任何之約定，則被上訴人以市價向當時之土地所有權人李基萬購
          買取得之土地，自更應受土地法第四十三條所規定登記絕對效力之保護。
　　（二）又本件被上訴人既為坐落台南縣仁德鄉○○○段三一九之三地號土地之所
          有權人，而上訴人之上訴理由並無法證明土地上之墳墓係合法占有關係，
          故該墳墓對被上訴人而言，即屬無權占有。被上訴人依民法第七百六十七
          條之規定，請求拆遷墳墓返還土地，自屬於法有據，上訴人之上訴顯無理
          由。
　三、證據：援用第一審所提證據。
　　理　　　由
一、按民事訴訟法第一百八十三條所謂訴訟中有犯罪嫌疑牽涉其裁判者，得命在刑事
    訴訟終結以前，中止訴訟程序，係指該犯罪嫌疑，確有影響於民事訴訟之裁判，
    非俟刑事訴訟判決，其民事訴訟即無由或難於判斷者而言，故法院依該條規定命
    中止訴訟程序，須其訴訟有上開情形時，始得為之；又應否中止訴訟程序，仍依
    法院之自由意見決之，最高法院四十三年度台抗字第九五號、三十八年台上字第
    一九三號判例均可資參照。本件上訴人以被上訴人申請核發農業用地證明書，涉
    犯刑法偽造文書罪嫌，目前刻由台灣台南地方法院檢察署九十二年度發查字第三
    六六四號偵辦中為由，聲請依民事訴訟法第一百八十三條裁定停止訴訟程序云云
    ，經本院審酌被上訴人是否涉犯刑法偽造文書罪嫌，於本件訴訟之裁判並無影響
    ，爰不予裁定停止訴訟程序，合先敘明。
二、本件被上訴人起訴主張：坐落台南縣仁德鄉○○○段三一九之三地號土地（下稱
    系爭土地）為其前手李基萬向法院拍賣取得後再轉手購入，並登記於被上訴人名
    下，惟系爭土地上有上訴人父執輩顏文福、顏文朝、顏文宗等三人所搭蓋如附圖
    所示之墳墓一座，因顏文福等三人已先後死亡，故該墳墓為渠等之繼承人即上訴
    人等九人所公同共有，然上訴人就該墳墓占用系爭土地如附圖所示斜線部分範圍
    ，並無占有之正當權源，爰依民法第七百六十七條所有物返還請求權，請求上訴
    人應將前開墳墓遷移，並將該墳墓所占用之土地返還被上訴人等語。
三、上訴人則以：系爭土地原為上訴人之父執輩顏文朝、顏文福二人所有，斯時上訴
    人之祖父顏水龍與其子顏文福、顏文朝、顏文宗等四人一起將祖先顏彩、顏豆變
    、顏省等人之骨骸埋葬在系爭土地上，並搭蓋墳墓一座，嗣由被告之父執輩等人
    於七十七年間予以整修為目前坐落系爭土地如附圖斜線所示之墳墓現狀。雖上訴
    人之父執輩顏文福、顏文朝因經濟問題於六十五年間將系爭土地出售予訴外人甘
    曾金丹，惟約定墳墓以北之土地不在買賣範圍，是系爭土地嗣後經數度轉讓後，
    後手之所有人均清楚上訴人就墳墓坐落之土地保有使用權，且原所有人李基萬於
    七十五年拍定後到九十年六月移轉到被上訴人名下前，十六年來皆和平共處，應
    視上訴人合法取得地上權；又訴外人李基萬於八十九、九十年間欲出售該土地予
    被上訴人時，上訴人曾親自告知被上訴人詳情，並要求與訴外人李基萬會同協調
    或請被上訴人暫時不要購買系爭土地，惟被上訴人均置之不理，姑不論被上訴人
    於訂立買賣契約時知否系爭土地存有墳墓，惟至遲於九十年六月十一日辦理系爭
    土地移轉登記前之九十年五月十七日在仁德鄉調解委員會調解時，上訴人已將系
    爭土地墳墓以北仍屬上訴人所有之事實充分告知被上訴人，惟被上訴人仍執意繼
    續移轉登記，則被上訴人顯非信賴登記之善意第三人，自不應受土地法第四十三
    條之保護，且可謂被上訴人已同意上訴人之祖墳得以繼續存在，被上訴人實無權
    請求上訴人拆遷前開墳墓，又系爭土地移轉登記時需檢附農業用地作農業使用證
    明書，在墳墓存在之情形下，被上訴人如何能申請取得該證明書等語資為抗辯。
四、得心證之理由：
　　經查，被上訴人主張其所有系爭土地上有上訴人父執輩顏文福、顏文朝、顏文宗
    等三人共同搭建之墳墓一座，埋葬渠等祖先骨骸，嗣顏文朝、顏文福、顏文宗等
    三人先後去世，上訴人己○○、子○○、卯○○為顏文福之繼承人，上訴人丑○
    ○、寅○○、丁○○為顏文宗之繼承人，上訴人壬○○、庚○○、癸○○則為顏
    文朝之繼承人，前開墳墓為上訴人全體公同共有之財產，且前開墳墓占用如附圖
    所示斜線部分面積十五平方公尺等情，為上訴人所不爭執，並有被上訴人所提土
    地登記謄本、繼承系統表、除戶謄本、戶籍謄本等為證，復經原審囑託台南縣歸
    仁地政事務所派員會同履勘現場查核屬實，製有勘驗筆錄及如附圖所示複丈成果
    圖在卷可稽，堪信被上訴人此部份之主張為真實。惟被上訴人主張系爭土地原所
    有權人李基萬係由法院拍賣取得，原不繼受其前手與上訴人間之任何約定，被上
    訴人又係信賴地政機關之登記，而向訴外人李基萬買受系爭土地，應受土地法第
    四十三條所規定登記絕對效力之保護云云，則為上訴人所否認，並以前開情詞置
    辯，則本件自應審酌訴外人李基萬及被上訴人是否為土地法第四十三條所保護之
    善意第三人﹖及上訴人就前開墳墓占用系爭土地部分有無取得地上權﹖爰分述如
    下：
  （一）按土地法第四十三條規定「依本法所為之登記，有絕對效力」，所謂登記有
        絕對效力，依司法院院字第一九一九號解釋，係為保護第三人起見，將登記
        事項賦予絕對真實之公信力，故第三人信賴登記而取得土地權利時，不因登
        記原因之無效或撤銷而被追奪。
    １、查，被上訴人辯稱系爭土地原為訴外人顏文福所有，於六十五年三月二十一
        日與訴外人甘曾金丹訂立不動產買賣契約書時，曾由訴外人甘曾金丹及連帶
        保證人方林清出具切結書，約定系爭土地上墳墓以北保留約三分面積之土地
        由原所有人使用，訴外人甘曾金丹不得主張任何權利，嗣後出賣墳墓以南三
        分之二土地時應按該切結書條件引繼承受人承諾，而於六十五年四月七日將
        系爭土地所有權全部移轉登記予訴外人甘曾金丹，嗣於六十六年一月十二日
        又以買賣為原因移轉登記予訴外人方林清，再於六十七年三月六日以贈與為
        原因移轉登記予訴外人方林福一節，固有被上訴人所提不動產買賣契約書影
        本及切結書影本在卷可佐，並經證人方林福於原審到庭證述：「那塊土地，
        我與我弟弟方林清一起向顏文福合資購買的，當時有約定，墳墓以北的土地
        ，不再（在）買賣範圍，只是因為系爭土地，是屬於農地，無法分割，所以
        我沒辦法將墳墓以北土地分割成另一地，因此買賣後才會將整筆土地予以過
        戶，至於過戶名義人，雖然我是自耕農，但我沒有實際在土地上耕作，當時
        的檢查是很嚴格的，要實際在土地上耕作才可以承買，所以，就先登記在我
        弟弟的丈母甘曾金丹名下．．後來就將土地過戶到我的名下」等語屬實（參
        原審卷九十二年六月十九日言詞辯論筆錄），堪信為真實。
　　２、惟證人方林福嗣於七十三年一月四日以系爭土地所有權全部設定本金最高限
        額四百萬元抵押權予訴外人陳聰敏，並向訴外人陳聰敏借錢後，因無法清償
        ，訴外人陳聰敏乃聲請強制執行，經本院七十四年度執字第九五三七號強制
        執行程序查封拍賣系爭土地全部後，由訴外人李基萬得標買受等情，亦為兩
        造所不爭執，並有被上訴人所提土地登記謄本及本院七十四年度執字第九五
        三七號不動產權利移轉登記函稿影本附卷可考，證人方林福雖證稱：「我在
        ．．借款時，有向被告（即上訴人）己○○說明要以該土地借款，但有跟他
        說明，墳墓那塊土地我並沒有拿去借貸」等語（參同前筆錄），惟其所述與
        前開土地登記謄本記載證人方林福係以系爭土地所有權全部設定最高限額抵
        押權予訴外人陳聰敏一節不符，是否可信，已非無疑，然縱或屬實，本院為
        前開強制執行程序時，依土地謄本所載，該強制執行事件之執行債務人方林
        福就系爭土地之權利範圍乃所有權全部，法院並依前開土地謄本記載拍賣系
        爭土地全部，則訴外人李基萬信賴土地登記之絕對效力而由法院拍賣取得系
        爭土地所有權全部，自應受土地法第四十三條規定之保護，訴外人方林福與
        原所有權人顏文福間之前開約定實不得對抗善意之訴外人李基萬。是以，被
        上訴人於訴外人李基萬善意取得系爭土地所有權全部後，於九十年六月十一
        日再以買賣為登記原因移轉登記為所有權人，自亦不受訴外人方林福與原所
        有權人顏文福間之前開約定所拘束。
    ３、上訴人雖辯稱被上訴人於買受系爭土地前曾至現場勘查，應已知悉系爭土地
        上有上訴人共有之墳墓，或至遲於移轉登記前至調解委員會調解時經上訴人
        告知而知悉云云，惟被上訴人是否知悉前開墳墓之存在，與被上訴人是否因
        信賴土地登記而為善意之第三人並無關連，訴外人李基萬既已因信賴土地登
        記而取得系爭土地所有權全部，且無得撤銷或無效之原因存在，已如前述，
        則被上訴人縱或於移轉登記為所有權人前知悉前開墳墓存在一事，亦不影響
        其信賴土地登記（即訴外人李基萬為系爭土地所有權全部之登記名義人）所
        為買賣、移轉登記之效力。且訴外人方林福與訴外人顏文福間之前開約定，
        僅具有債權契約之效力，依債權相對性之原則，上訴人本不得執前開約定對
        抗非契約當事人之被上訴人，是以，上訴人以被上訴人知悉墳墓存在仍移轉
        登記為所有權人為由，辯稱被上訴人非善意第三人或已同意上訴人繼續使用
        云云，自不可採。
    ４、上訴人又辯稱被上訴人辦理系爭土地移轉登記時所檢附之「農業用地作農業
        使用證明書」，涉嫌違法核發云云，惟查，台南縣仁德鄉公所於九十年五月
        十五日被上訴人申請農地農用證明後，為求慎重曾派員會同歸仁地政事務所
        人員至現場會勘，前開墳墓係位於系爭土地範圍內，並依據上訴人先曾祖父
        顏省除戶戶籍資料，證明其先曾祖父於明治四十四年（即民國前一年）十一
        月十一日死亡，葬於該地，該墳墓為都市計畫土地編定前即已存在，經原地
        修繕之祖墳，依行政院農業委員會九十一年十二月二十三日農企字第０九一
        ０一七一八八０號函釋示，得依農業用地作農業使用認定，台南縣仁德鄉公
        所核發農地農用證明並無違法之處等情，有上訴人所提台南縣政府政風室九
        十二年六月十日政查字第０九二０００二七九０號函文影本一紙附卷可參，
        被上訴人並已移轉登記為系爭土地之所有權人，自得基於所有權人之地位行
        使排除侵害請求權。上訴人以移轉登記前之事由辯稱被上訴人不得訴請拆遷
        墳墓，自屬無據。
    ５、另上訴人辯稱訴外人李基萬取得系爭土地所有權後，十多年來相安無事，應
        係同意上訴人繼續使用系爭土地云云，惟訴外人李基萬於為系爭土地之所有
        權人時，是否行使其權利，本由其自由選擇決定，上訴人既未舉證渠等與訴
        外人李基萬間有何使用系爭土地之約定，自不得僅因訴外人李基萬未請求上
        訴人拆遷墳墓，即遽認定訴外人李基萬已同意上訴人繼續使用系爭土地。又
        被上訴人於取得系爭土地所有權後，其另基於所有權人之地位請求上訴人拆
        遷墳墓之權利，亦不因訴外人李基萬未請求上訴人拆遷墳墓而有所影響，是
        上訴人辯稱被上訴人明知系爭土地上有墳墓存在仍予買受，係同意被上訴人
        繼續使用系爭土地云云，實無可採。
  （二）次按主張依時效取得地上權者，須其主觀上有以行使地上權之意思而占有，
        在客觀上有在他人之土地上建築房屋，其他工作物，或竹木而使用其土地二
        十年以上之事實，始足當之。若依其所由發生之事實之性質，無行使地上權
        之意思者，非有變為以行使地上權之意思而占有之情事，其取得時效不能開
        始進行，最高法院八十一年度台上字第三七號著有裁判。又因時效而取得地
        上權登記請求權者，不過有此請求權而已，在未依法登記為地上權人以前，
        仍不得據以對抗土地所有人而認其並非無權占有。最高法院六十九年度第五
        次民事庭會議決議亦可資參照。查，依本件上訴人所述，渠等係認系爭土地
        墳墓以北土地仍為原所有權人顏文福所有，則渠等占用系爭土地應非以行使
        地上權之意思為之，則地上權取得時效自不能開始進行；又縱或上訴人係以
        行使地上權之意思占用系爭土地，在未向地政機關請求登記為地上權人之前
        ，自亦不得據以對抗土地所有人之被上訴人。是上訴人主張其就系爭土地取
        得地上權，而抗辯有權占有云云，實無可採。
　（三）末按所有人對於無權占有或侵奪其所有物者，得請求返還之，民法第七百六
        十七條前段定有明文。訴外人李基萬既因信賴土地登記而由法院拍賣取得系
        爭土地全部，為善意之第三人，則被上訴人自所有權人李基萬處買受並移轉
        登記為系爭土地所有權人，自亦不受訴外人方林福與原所有權人顏文福間保
        留部分土地使用權約定之拘束，此外，上訴人復無法舉證證明其等有何占用
        系爭土地之合法權源，是以，被上訴人主張上訴人無權占有如附圖所示斜線
        部分面積，而行使前開所有物返還請求權，自屬有據。
五、綜上所述，本件被上訴人主張上訴人共有墳墓無權占用如附圖所示斜線部分面積
    十五平方公尺等語為可採，上訴人所辯被上訴人非信賴土地登記之善意第三人及
    上訴人就系爭土地已合法取得地上權云云均為無可取。從而，被上訴人本於民法
    第七百六十七條前段規定，請求上訴人將如附圖所示斜線部分之墳墓拆遷，並將
    前開墳墓占用之土地返還被上訴人，為有理由，應予准許。是則原審判命上訴人
    應拆遷墳墓返還土地，及本件係屬民事訴訟法第四百二十七條第一項規定簡易訴
    訟事件，並依民事訴訟法第三百八十九條第一項第三款，依職權宣告假執行，及
    依同法第三百九十二條第二、三項為免為假執行之宣告，於法並無違誤。上訴意
    旨指摘原判決不當，求予廢棄改判，為無理由，應予駁回其上訴。
六、據上論結，本件上訴為無理由，依民事訴訟法第四百三十六條之一第三項、第四
    百四十九條第一項、第七十八條、第八十五條第一項前段，判決如主文。
中　　　華　　　民　　　國　　九十三　　年　　　三　　　月　　三十　　　日
                              臺灣臺南地方法院民事第二庭
~B審判長法　　　官　蔡美美
~B　　　法　　　官　黃欣怡
~B　　　法　　　官　林育幟
右正本證明與原本無異
本判決不得上訴
中　　　華　　　民　　　國　　九十三　　年　　　三　　　月　　三十　　日
~B　    法院書記官　曾盈靜
